臺灣板橋地方法院刑事判決　　　　　　　95年度易字第1308號
公　訴　人　臺灣板橋地方法院檢察署檢察官
被　　　告　戊○○
選任辯護人　高瑩律師
上列被告因違反著作權法案件，經檢察官提起公訴（93年度偵字
第1542號），本院判決如下：
    主  文
戊○○無罪。
    理  由
一、公訴意旨略以：被告戊○○原擔任得聿機械工業股份有限公
    司（下稱得聿公司）副廠長一職，於民國91年10月10日離職
    後，旋於同年11月13日設立亞碩精機有限公司（下稱亞碩公
    司）。被告明知「全電腦4/6 色印刷機、上光及烘箱」及「
    自動鑽孔貼箔鎖蓋機」等用於生產二次成形塑膠軟管包裝容
    器機器之工程設計圖，係得聿公司自行研發設計及享有著作
    財產權之圖形著作物，非經得聿公司之同意或授權，不得擅
    自重製，詎被告竟基於概括犯意，在未得得聿公司同意或授
    權下，擅自重製上開工程設計圖，僅將設計圖上之得聿公司
    名稱修改成亞碩公司，並更改圖號，再將重製之設計圖交由
    不知情之「源芳工業社」負責人蔡定芳（業經臺灣板橋地方
    法院檢察署檢察官另為不起訴處分），委託其生產設計圖上
    之機械零件及設備以銷售牟利，而侵害得聿公司之著作權。
    嗣得聿公司人員發現戊○○委託蔡定芳生產零件之設計圖與
    得聿公司之著作物相同而提出告訴，經警於92年7 月16日持
    搜索票分別在亞碩公司（址設臺北縣樹林市○○街27號）執
    行搜索扣得設計圖十冊及電腦主機四台，在源芳工業社（址
    設臺北縣新莊市○○路524 巷120 號）扣得亞碩公司採購訂
    單三張及委託製造之機械模具設計圖十六張等物。因認被告
    所為，係涉犯著作權法第91條第1 項之擅自以重製方法侵害
    他人著作財產權罪等語。
二、按犯罪事實應依證據認定之，無證據不得認定犯罪事實；又
    不能證明被告犯罪者，即應諭知無罪之判決，刑事訴訟法第
    154 條第2 項、第301 條第1 項分別定有明文。復按犯罪事
    實之認定，應憑證據，如未能發現相當證據，或證據不足以
    證明被告犯罪時，自不能以推測或擬制之方法，以為裁判之
    基礎。又檢察官就被告犯罪事實，應負舉證責任，並指出證
    明之方法，刑事訴訟法第161 條第1 項定有明文。因此檢察
    官對於起訴之犯罪事實，應負提出證據及說服之實質舉證責
    任。倘其所提出之證據，不足為被告有罪之積極證明，或其
    指出之證明方法，無從說服法院以形成被告有罪之心證，基
    於證據裁判主義及無罪推定之原則，自應為被告無罪判決之
    諭知（最高法院92年台上字第128 號判例意旨參照）。
三、本件公訴人認被告戊○○涉有前揭罪嫌，無非係以被告自承
    曾於得聿公司任職，製作上開扣案設計圖並委託蔡定芳製造
    之供述、證人甲○○、蔡定芳之證述、告訴代理人呂昱德之
    指訴及統一發票一紙、丁○○○○鑑定意見書一份暨上開扣
    案設計圖等為主要論據。訊據被告固坦承其前係於得聿公司
    任職，且亞碩公司所有上開扣案設計圖與得聿公司之設計圖
    確實相同等事實，惟堅決否認有擅自以重製方法侵害他人著
    作財產權之犯行，辯稱：伊與得聿公司之總經理甲○○、廠
    長乙○○原本即為台威自動機械股份有限公司（下稱台威公
    司）之員工，後於民國85年一同離職設立得聿公司，得聿公
    司之設計圖乃係沿用台威公司之設計圖或參考國內外其他廠
    商之設計圖，而其嗣後離職後所設立之亞碩公司，亦係沿用
    台威公司之設計圖，故兩公司間之設計圖方一模一樣等語。
四、按著作權法第3 條第1 項第1 款規定：「著作：指屬於文學
    、科學、藝術或其他學術範圍之創作」，所稱之創作，須具
    原創性，即須具原始性及創造性，亦即須足以表現出著作者
    個性或獨特性，著作權法始予以保護，以免著作權法之保護
    範圍過於浮濫致使社會上一般人動輒得咎，最高法院90年度
    台上字第2945號判決意旨可資參照。具體言之，著作權法所
    稱之著作，係指著作人所創作之精神上作品，而所謂之精神
    上作品除須為思想或感情之表現且有一定之表現形式等要件
    外，尚須具有原創性始可稱之，而此所謂之原創性程度，其
    精神作用仍須達到相當之程度，足以表現出作者的個性及獨
    特性，方可認為具有原創性，如其精神作用之程度甚低，不
    足以讓人認識作者的個性，亦或著作係拼湊堆砌既存材料，
    因不具備原創性，並非著作權法所稱之著作，自不應受該法
    之保護。此外，我國著作權法係採創作主義，著作人於著作
    完成時即享有著作權，然著作權人所享著作權，仍屬私權，
    與其他一般私權之權利人相同，對其著作權利之存在，自應
    負舉證之責任，最高法院92年度台上字第1664號判決意旨可
    資參照。經查：
(一)本件依起訴書所指之犯罪事實，係指被告重製告訴人得聿公
    司「全電腦4/6 色印刷機、上光及烘箱」及「自動鑽孔貼箔
    鎖蓋機」等用於生產二次成形塑膠軟管包裝容器機器之工程
    設計圖，上開設計圖乃屬著作權法第5 條第1 項第6 款所稱
    之圖形著作。惟亞碩公司經扣案者共有十冊設計圖，是否均
    係重製告訴人得聿公司之設計圖，且告訴人就彼此相同之設
    計圖，是否均具有前述原創性而得認屬著作權法所稱之著作
    ，自應由檢察官、告訴人方面舉出相當之積極證據加以證明
    。而告訴人就與本件相同之基礎事實前已向本院民事庭依侵
    權行為之法律關係對被告起訴，並由本院以92年度智字第34
    號民事案件審理，該案訴訟中雙方合意由告訴人提出設計圖
    六冊與扣案亞碩公司設計圖十冊，併送臺灣大學法律學系丁○○○○鑑定，因需比對之設計圖數量甚多，是丁○○○○
    遂請告訴人方面之工程師先指認出渠等認為近似之設計圖後
    ，再由其一一加以判斷，經比對判斷結果，認其中有三十八
    張設計圖具有實質近似，且因當時被告方面未能提出早於告
    訴人完成之其他設計圖等資料，故該三十八張設計圖亦被推
    定為具有原創性等情，業據本院調閱上開民事案件卷宗核閱
    屬實，並有丁○○○○95年2 月14日鑑定意見書、96年10月
    23日函文各一份在卷可按，檢察官並以上開鑑定意見書為據
    而提起本件公訴。經本院於準備程序中請檢察官特定本件所
    起訴被告重製之標的時，檢察官亦敘明以上開丁○○○○鑑
    定意見書之所認定之三十八張設計圖為標的（參見本院95年
    9 月8 日準備程序筆錄第2 頁），從而本件所應審酌之主要
    標的，即應為告訴人就上開三十八張設計圖是否具有著作權
    ，被告是否有非法重製上開設計圖之行為，合先敘明。
(二)惟就上開三十八張具有實質近似性之設計圖是否具有原創性
    部分，嗣經被告方面提供相關原台威公司及其他廠商之設計
    圖（參見93年度1542號偵查卷第76至134 頁）再交由丁○○○○補充鑑定後，認該等設計圖與上開告訴人之三十八張設
    計圖間具有實質近似性，且被告所提設計圖之製作完成日期
    早於告訴人之設計圖，從而認為告訴人之設計圖並不具有原
    創性乙節，有丁○○○○95年11月24日補充鑑定意見書一份
    在卷可參，是原先公訴意旨所引用上開丁○○○○鑑定意見
    書此項主要證據，即有所動搖，尚無從據以認定告訴人主張
    遭被告非法重製之系爭三十八張設計圖具有原創性。
(三)按被告與證人甲○○、乙○○原均係台威公司之員工，證人
    丙○○亦曾為台威公司之員工，後於85年5 月間與其餘六人
    共同成立告訴人得聿公司，並由證人丙○○負責設計課之運
    作，陸續開發出多層押出與切斷機以及「六色印刷機、上光
    與烘箱」等機器等情，業據告訴人於其所提刑事告訴暨搜索
    扣押聲請狀後附之「事實說明狀」內載述甚詳（參見92年度
    他字第2065號偵查卷第86頁），並據證人甲○○、乙○○、
    丙○○於本院及上開本院92年度智字第34號民事案件審理中
    證述明確。而上開三十八張告訴人公司之設計圖中，署名審
    核、設計為mike、甲○○、黃弘原及蔡宜珊等人，證人甲○○於本院審理中證稱mike即為證人丙○○，且上開設計圖均
    係丙○○所繪製等語（參見本院96年9 月4 日審判筆錄第6
    、7 頁），核與證人丙○○於本院審理中所證相符（參見上
    開審判筆錄第20頁）。又證人乙○○於本院審理中證稱黃弘
    原、蔡宜珊當時均剛畢業不久等語（參見上開本院審判筆錄
    第15頁），顯然該二人應無能力實際從事機器之改良或創新
    設計，當僅係單純依指示繪圖。另證人甲○○於本院審理中
    證稱其學歷為松山工農汽修科，原本在台威公司僅係從事外
    務工作，並非設計人員等語（參見上開本院審判筆錄第6 、
    11頁），則其對於印刷機等機具是否具有專業之改良、創新
    設計能力，亦值存疑；參以證人丙○○於上開本院民事案件
    中證稱其出國或太忙時，有時他人會於設計圖上代簽等語（
    參見96年1 月29日言詞辯論筆錄第6 頁），則證人甲○○或
    僅係於設計圖上代簽，亦頗有可能。此外，證人乙○○雖稱
    研發設計時，係由其所規劃，然經問及如何指導繪製相關設
    計圖時，亦僅證稱會攜帶許多國外目錄供繪製設計圖者參考
    等語（參見上開審判筆錄第15頁），參以證人丙○○於本院
    審理中所證其設計時會向許多廠商討論，證人乙○○亦會提
    供原先台威技術上經驗等語（參見上開本院審判筆錄第22、
    24頁），以及前述告訴人公司係由證人丙○○負責設計課運
    作等情觀之，可徵系爭三十八張設計圖，應主要係由證人丙○○加以改良創作設計，僅係於過程中會多方參酌廠商、乙○○之意見及參考國內外廠商之資料，應無疑義。
(四)又證人乙○○仍係告訴人公司之股東，且為證人丙○○之姊
    夫等情，業據渠等於本院審理中證述甚明，是證人丙○○於
    本案中，當係立於較客觀中立之地位，其所為之證言，自較
    告訴人方面之指述，較具有可信度。而證人丙○○於本院審
    理中明確證稱其製作上開設計圖時，主要係參考國外機台，
    在配合尺寸及拿掉不需要的功能時，才會作一些變更設計，
    「實際性來說這種機台在國外已經流行很多年了」；同時伊
    有參考許多台威公司的設計圖，許多地方原理是一樣的，只
    是放大或縮小而已。其並進一步證稱：上開設計圖原創性很
    少，並無新穎性，只是按照既有技術作一些修正，且創新的
    部分僅係屈就於機台，如受機台上的操作空間限制而將組件
    放在操作台上或機台內而已，只要有機械常識即可，伊亦不
    認為上開設計可稱得上其智慧的結晶等語（參見上開本院審
    判筆錄第20至24頁）。而證人乙○○雖證稱系爭三十八張設
    計圖中（以下頁數均指93年度偵字第1542號偵查卷），第23
    頁印刷機墨座部分台威係固定單軸，告訴人係作成雙軸，而
    且可以放在墨座裡面，第25頁背面一般人係連成一段，告訴
    人將之分段，才不會卡死，第27頁背面，台威公司係單片，
    告訴人係雙片用來支撐印刷機機台，最末一張即第39頁背面
    ，係告訴人自己做的，台威僅係將線接在那裡，而告訴人將
    之接到一個通電座等語（參見上開本院審判筆錄第18、19頁
    ）；惟被告辯稱此係因為台威公司的軸承較大，告訴人之軸
    承較小，證人丙○○對此亦證稱單軸變成雙軸不過是因支撐
    力量不夠而已，技術上沒有什麼特別的，關於通電座部分，
    伊看過其他機台，大部分也都是這樣的方式在製造等語（參
    見上開本院審判筆錄第22、23頁）。另證人乙○○雖又強調
    告訴人之印刷機是六色連線，印刷、上光、烘乾可以一次完
    成，而台威公司當時僅係四色單機，並無法一次完成上開製
    程等語，然證人丙○○於上開民事案件審理中，亦證稱：「
    四色與六色的差別最主要是當時的潮流，因為四色不敷使用
    ，設計圖的差異沒有很大，就只有大小不同而已，基本上功
    能是一樣，就是把機台作大，當時台威也有一台可以同時上
    光、烘乾，當時國外在三、四年前就有。這些機器的設計功
    能、效果都是一樣，只是要把機台作大，要把這些機器都組
    裝上去。」等語（參見上開民事案件96年1 月29日言詞辯論
    筆錄第7 頁）。是綜合上情觀之，系爭機台及上開三十八張
    設計圖，是否相當程度可以表現出作者的個性及獨特性，而
    可認為具有原創性，亦或僅係拼湊堆砌既存材料，不具有相
    當之原創性，實值存疑。
(五)告訴人雖質疑丁○○○○鑑定過程中，因受限於時間，故僅
    揀選出三十八張構造線條較為簡單且明顯實質近似之設計圖
    ，且被告嗣後補提早於告訴人完成之台威公司設計圖等相關
    國內外資料，有諸多瑕疵，真實性存疑，且無法證明製作時
    間早於告訴人云云。然查一般印刷機等機器內之零組件本身
    即多達數百至數千個，而此等機器多為傳統電機產品，臺灣
    就此等機器亦非著名之創新國家，是衡諸一般常理，機台內
    大部分之零組件應係仿造或沿襲既有之設計而來，在設計上
    具有一定創新之重要零組件，為數理應不多，縱未達具有一
    定之新穎性而可申請專利之程度，告訴人亦應就渠等創新之
    處有所自豪而知之甚詳，是縱使在鑑定過程中因無法將扣案
    亞碩公司之十冊設計圖攜回仔細研判，然在一定時間內，亦
    應能指出渠等自認具有一定創作高度而具有原創性之重要設
    計，進而與扣案亞碩公司之設計圖加以比對，而非僅就所謂
    「構造線條較為簡單」之設計圖加以比對，如此反而突顯告
    訴人對於自己公司設計圖有何創新之處，似乎也不甚清楚，
    方會發生只揀選出構造簡單設計圖之情形，自不能因告訴人
    本身之問題而認鑑定過程具有瑕疵。至被告於鑑定過程中所
    補提之台威公司設計圖等相關資料，告訴人方面雖質疑真實
    性，然至少就台威公司設計圖部分，證人丙○○於本院審理
    中業已明確證稱確實有參考許多台威公司設計圖等語，業如
    前述，此部分達二十二張設計圖之真實性即堪認定。而其餘
    部分設計者即證人丙○○本身亦不認有相當之原創性，亦如
    前述，是不論此部分之鑑定過程是否完備，亦無從為不利於
    被告之認定。
(六)告訴人雖又聲請再將其餘具有實質近似性之設計圖再送其餘
    機構鑑定，然此部分並未經檢察官具體聲請，且本案審酌丁○○○○係經告訴人與被告在上開民事案件中所同意選定之
    鑑定人（參見上開民事案件93年3 月2 日準備程序筆錄），
    具有一定之公信力，且依前所述，告訴人對於其公司設計圖
    中究竟有何創新之處，前於送丁○○○○鑑定過程中即未加
    以指出，迄於本院審理中，證人乙○○所述亦為證人丙○○
    所推翻，再衡量本案自92年5 月間發生迄今已達四年餘之時
    間，告訴人除屢屢指出其與被告設計圖間具有實質近似性外
    ，對其設計上有何創新之處，始終無法提出第三者之客觀資
    料加以釋明或證明，使本院可得告訴人公司設計圖或有一定
    創作高度之初步心證，則在本案已經雙方同意送丁○○○○
    鑑定過之情形下，本院認已無再送其他機構鑑定之必要，以
    免因訴訟遲滯而不當影響被告權益。另告訴人聲請傳喚證人
    周士豪部分，查告訴人及證人甲○○、乙○○於上開民事案
    件及本案中，原均指稱參與設計者為證人甲○○、乙○○、
    丙○○、黃弘原、蔡宜珊等人，均未提及尚有周士豪參與設
    計，迄於96年8 月30日方突然具狀表示周士豪亦參與部分設
    計，按告訴人連畢業不久單純參與繪圖之黃弘原、蔡宜珊均
    已提及，則周士豪若果為相關設計之重要成員，則先前於民
    事案件及本案偵查迄至準備程序時，告訴人又怎會毫未提及
    周士豪或聲請傳喚為證人？是縱使證人周士豪確有參與部分
    設計工作，顯亦非主要之設計人員，從而本院認無傳喚之必
    要，附此敘明。
五、綜上所述，本院依上開調查之事證，認無足夠積極證據認定
    系爭告訴人所主張遭重製之設計圖具有相當之原創性而得認
    屬受著作權法保護之圖形著作，則被告重製上開設計圖之行
    為，是否屬於侵害告訴人著作財產權之行為，猶有可疑之處
    ，尚無法證明被告確有公訴意旨所指擅自以重製方法侵害他
    人著作財產權罪之犯行，揆諸前揭說明，其犯罪尚屬不能證
    明，依法自應諭知無罪之判決。
據上論斷，應依刑事訴訟法第301 條第1 項，判決如主文。
本案經檢察官吳宗光到庭執行職務。
中　　華　　民　　國　　96　　年　　11　　月　　16　　日
                  刑事第十七庭審判長法　官 李幼妃
                                    法  官 鄭燕璘
                                    法  官 張紹省
以上正本證明與原本無異。
如不服本判決，應於判決送達後十日內，向本院提出上訴狀。
                                    書記官 周雅玲
中　　華　　民　　國　　96　　年　　11　　月　　28　　日
